【裁判字號】    88,上訴,4317
【裁判日期】    890118
【裁判案由】    偽造文書等
【裁判全文】
臺灣高等法院刑事判決                          八十八年度上訴字第四三一七號
    上  訴  人
    被      告  戊○○
右上訴人因偽造文書等案件，不服臺灣新竹地方法院八十八年度訴更字第一號，中華
民國八十八年十一月一日第一審判決（起訴案號：臺灣新竹地方法院檢察署八十四年
度偵字第五三九二號）提起上訴，本院判決如左：
    主  文
原判決撤銷。
戊○○意圖為自己不法之所有，而侵占自己持有他人之物，處有期徒刑壹年貳月。
    事  實
一、戊○○於民國（下同）七十八年間，擔任新竹縣竹北市○○路一九三號籌設中之
    「竹北證券股份有限公司」（以下稱竹北證券公司）發起人，認股二百萬股即新
    台幣（下同）二千萬元，因資力不足，除保留五萬股自行繳納股款外，餘一百九
    十五萬股則轉由附表所示之認股人丁○○、丙○○（八十四年四月十七日更名為
    徐華濃）、甲○○、乙○○等共二十三人認股，並分別依約於七十八年七月八月
    間，交付所認股份之股款計一千九百五十萬元予戊○○，詎戊○○取得該股款後
    ，僅於同年十二月二十五日向竹北證券公司繳納百分之三十股款六百萬元後，餘
    一千三百五十萬元均意圖為自己不法之所有，在其新竹市○○路辦公室，悉數侵
    占入己，挪用買賣股票，嗣因竹北證券公司發起人兼籌備處總幹事己○○通知上
    開認股人繳納其餘款項時，始查知上情。
二、案經丁○○、丙○○、甲○○、林祺福訴由臺灣新竹地方法院檢察署檢察官偵查
    起訴。
    理      由
一、右揭犯罪事實，業據告訴人丁○○、丙○○、甲○○、林祺福於偵審中指訴綦詳
    ，核與證人即竹北證券公司發起人兼總幹事己○○證述情節相符，並有認股書影
    本二十張附於台灣台北地方法院檢察署八十三年偵字第一七二二號偵查卷可稽（
    見該偵查卷影本第二三頁至二八頁、第三０頁至四一頁、第四三、四四頁），質
    之上訴人即被告戊○○亦坦承於七十八年間擔任竹北證券公司發起人，認股二百
    萬股後，將其中一百九十五萬股轉讓與包括告訴人丁○○、丙○○、甲○○、林
    祺福在內之如附表所示認股人，並向丁○○等認股人收取一千九百五十萬元股款
    ，惟僅交付其中六百萬元與竹北證券公司，餘一千三百五十萬元迄未依約交付之
    事實。被告雖矢口否認有何侵占犯行，辯稱該一千三百五十萬元部分，因與其自
    有之資金均存於同一帳戶內，而遭案外人庚○○私自挪用買賣股票，致其無法依
    約支付云云。查被告初於本案經最高法院發回前原審陳稱該一千三百五十萬元，
    其係經告訴人丙○○等同意，始挪用於買賣股票之用云云（見台灣新竹地方法院
    八十四年訴字第一００二號卷第二０頁正面），核與其上開所辯係庚○○擅自挪
    用云云，已相矛盾。而告訴人等於該審調查時均當庭陳明被告挪用該款買賣股票
    之事彼等毫不知情，亦未同意等語（見該訴字卷第二一頁背面），被告乃又改稱
    其因受庚○○拖累，資金調度發生困難，始將該一千三百五十萬元挪供買賣股票
    之用等語（見該訴字卷第三三頁正面），則姑不論被告所辯業經告訴人等認股人
    同意其挪用該一千三百五十萬元股款一節是否屬實，然其因委託庚○○操作買賣
    股票，致資金周轉不靈，始將認股人所交付之該款，挪作買賣股票之用，該股款
    顯非庚○○未經被告同意擅自挪用，洵無疑義。況被告於七十八年間固曾委託庚○○買賣股票，惟庚○○僅受託在其本人戶頭內為被告買賣股票，並未經手股款
    一節，亦經本院前於庚○○被訴侵占一案中，認定明確，並因而諭知庚○○無罪
    ，有本院八十二年度上訴字第四一四０號判決一紙可參（見原審卷第六一至六三
    頁），是庚○○既未經手被告戊○○買賣股票之款項，其又如何挪用上開一千三
    百五十萬元股款？另被告雖聲請訊問證人蕭令雪以資證明所辯庚○○擅自挪用股
    款一節屬實，惟證人蕭令雪於本院僅證稱被告確交付二千六百萬元與庚○○操作
    買賣股票，至該款之來源、如何交付與庚○○，其均不得而知等語是其證言非但
    未能佐證被告之辯解屬實，反適足證明庚○○為被告操作買賣股票之資金均係被
    告所交付，益徵被告所辯係庚○○挪用該一千三百五十萬元股款之說，委無足取
    。至被告辯稱其挪用該股款買賣股票係經告訴人丙○○同意委託云云，業經告訴
    人等否認，被告復未能提出確切之證據以供本院查明其所辯屬實，是被告先後所
    辯經告訴人等同意而挪用股款與庚○○擅自挪用股款之說，非但自相矛盾，且純
    屬子虛烏有，臨訟杜撰之詞，均委無足取。被告收取該一千九百五十萬元股款後
    ，僅繳交其中六百萬元與竹北證券公司，餘一千三百五十萬元擅自供作其他用途
    ，迄未繳納，其有將該款據為己有之不法意圖甚明，從而被告犯行堪以認定。
二、核被告所為係犯刑法第三百三十五條第一項侵占罪。被告以一行為，侵占附表所
    示多數認股人繳交之股款，係一行為觸犯數罪名，為同種想像競合犯，應依法從
    一侵占罪論處。原審據以論罪科刑，原非無見。惟原判決事實欄認被告侵占之款
    項數額為一千三百五十萬元，判決理由竟謂被告侵占之款項為一千三百九十五萬
    元，事實、理由已顯有矛盾；再者被告一行為侵占附表所示多數認股人繳交之股
    款，係一行為觸犯數罪名，應依想像競合犯論以一罪，原判決漏未敘明，亦有未
    合。被告上訴空言否認犯罪，猶執陳詞指摘原判決不當，固無足取，惟原判決既
    有上開可議之處，即無可維持，自應由本院予以撤銷。爰審酌被告之素行，本案
    其為一己買賣股票牟利之私，竟擅自挪用其他認股人繳交之股款多達一千三百五
    十萬元之鉅，且犯後復未坦承犯行，並多方飾詞狡卸，其雖曾與代為籌款歸墊遭
    被告侵占之股款之己○○達成和解，有和解書一紙為憑，惟其均未依約履行，亦
    據己○○於本院陳明等其犯罪之動機、目的、手段、所生危害之一切情狀，量處
    有期徒刑一年二月。
三、公訴意旨另以被告侵占上開款項後，為掩飾其犯行，取信丁○○等人，乃向竹北
    證券公司稱丁○○等人須見到認股書始願再繳餘款，希給付空白認股書以利其催
    收餘款，竹北證券公司因而交付蓋妥公司章及董事曾勝檯章，但繳款紀錄及負責
    人簽章處空白（須真正繳款後由曾勝檯及監察人己○○簽章）之認股書二十張，
    被告乃於其上自填繳款紀錄及蓋上自己姓名之印章，交付告訴人丁○○等人，足
    以生損害於竹北證券公司及丁○○等人，因認被告此部分行為涉有刑法第二百十
    六條、第二百十條之行使偽造私文書罪嫌。訊據被告戊○○固坦承自竹北證券公
    司取得上開認股書四十張及於其中三十九張認股書上載明認股人並於繳款紀錄欄
    記載繳款日期、數額，蓋用其本人印章後，持交附表所示包括告訴人等在內之認
    股人之事實，惟堅決否認有何偽造文書之犯行，辯稱在該認股書上繳款紀錄欄內
    記載繳款日期、數額及繳款人，並蓋用其本人印章，係表示其本人確已收到認股
    人繳交之股款，並非偽造文書等語。按刑法處罰偽造文書罪之主旨，所以保護文
    書之實質的真正，故不僅作成之名義人須出於虛捏或假冒，即文書之內容，亦必
    出於虛構，始負偽造之責任；又刑法之偽造文書罪，係指偽造他人之文書而言，
    以自己名義作成之文書，雖為不實之登載，無論是否足生損害於他人，刑法上既
    無處罰明文，自無論罪之餘地（最高法院十九年非字第一一三號、二十年號上字
    第一０五０號、二十年非字第七六號判例意旨參照）。查被告係於收受認股人所
    繳之股款後，始交付記載繳款日期、數額、認股人並蓋用其本人印章之認股書之
    事實，業據告訴人丁○○、丙○○於偵查中陳述在卷（見偵查卷第二一頁正面、
    背面八十四年偵字第五三九二號偵查卷第二十一頁），並有認股書影本在卷可參
    ，是被告於認股書上記載認股人及其繳納股款之日期、數額等項，顯係真實非出
    於虛構。次查被告向竹北證券公司索取認股書時已表明係為向認股人收取股款之
    用，且其取得認股書時，均已蓋妥該公司及其負責人印章，並書明同意認股數為
    五萬股計新台幣五十萬元，業據告訴人己○○及被告一致陳明，而被告於認股人
    繳款後，除於該認股書上之繳款記錄欄內據實填載繳款日期、數額外，並於各該
    記載項下蓋用其本人印章，有認股書影本可按，是被告雖係於竹北證券公司已蓋
    妥公司及負責人印章之空白認股書上記載上開各項，惟依其整體文義觀之，顯可
    明知該等記載係蓋用印章於各該記載項下之被告本人所書，並無使人誤認係竹北
    證券公司所製作之文書之虞，則被告辯稱在竹北證券公司所出具之空白認股書上
    繳款紀錄欄內記載認股人之繳款日期、金額，僅用以表明其確已收訖認股人繳交
    之股款等語，尚無悖於情理之處，應堪採信，足徵被告為該記載時，並無以之冒
    充為竹北證券公司所製作之文書之意，即無偽造文書之犯意。且被告既未虛捏他
    人名義，復非利用他人已簽署完成之空白文書，補載內容而偽造文書，揆諸前揭
    說明，核亦與偽造文書之構成要件有別。此外復查無其他積極、確切之證據足資
    證明被告有何偽造文書之犯行，其此部分犯罪即屬不能證明，惟公訴人認此部分
    行為與前開論罪科刑部分有牽連犯之裁判上一罪關係，爰不另為無罪之諭知，併
    此敘明。
據上論斷，應依刑事訴訟法第三百六十九條第一項前段、第三百六十四條、第二百九
十九條第一項前段，刑法第三百三十五條第一項、第五十五條，罰金罰鍰提高標準條
例第一條前段，判決如主文。
本案經檢察官張秋雲到庭執行職務。
中    華    民    國    八十九    年      一        月      十八        日
                              臺灣高等法院刑事第十六庭
                                  審判長法  官  許  增  男
                            法  官  黃  鴻  昌
                                        法  官  蔡  彩  貞
右正本證明與原本無異。
如不服本判決應於收受送達後十日內向本院提出上訴書狀，其未敘述上訴之理由者並
得於提起上訴後十日內向本院補提理由書（均須按他造當事人之人數附繕本）。
                                        書記官  張  淑  芬
中    華    民    國    八十九    年      一        月      二十四      日
附錄：本判決論罪科刑法條全文
附表：認股人名單
丙○○、謝光井、陳廣富、洪佳坤、林棋富、彭新棟、林陳粉、林明裕、林祁三、
王首民、甲○○、蘇貴香、林以慈、陳吉賢、張榮聰、羅吉伸、林秀珍、鄭秋霞、
許永杰、鄭潤銘、余美玉、陶國翔、朱瑞英


司法院資訊處製作；財團法人民間司法改革基金會備份。
